【裁判字號】    96,上易,222
【裁判日期】    971125
【裁判案由】    侵權行為損害賠償
【裁判全文】
臺灣高等法院臺南分院民事判決  96年度上易字第222號
上  訴  人  遠雄人壽保險事業股份有限公司
法定代理人  丁○○
訴訟代理人  丙○○
            曾志青  律師
複 代 理人  邱銘  律師
視同上訴人  甲○○
訴訟代理人  王成彬  律師
被上 訴 人  乙○○
訴訟代理人  王正宏  律師
複 代 理人  黃昭雄  律師
上列當事人間侵權行為損害賠償事件，上訴人對於中華民國96年
7月24日臺灣臺南地方法院所為第一審判決（95年度訴字第1402
號）提起上訴，本院於97年11月11日言詞辯論終結，判決如下：
    主      文
原判決關於命上訴人甲○○、遠雄人壽保險事業股份有限公司給
付被上訴人部分，及該部分假執行之宣告，暨除確定部分外訴訟
費用之裁判均廢棄。
上開廢棄部分，被上訴人在第一審之訴及假執行之聲請均駁回。
第一審（確定部分除外）、第二審訴訟費用均由被上訴人負擔。
    事實及理由
一、按民法第275條規定連帶債務人中之一人受確定判決，而其
    判決非基於該債務人之個人關係者，為他債務人之利益亦生
    效力，故債權人以各連帶債務人為共同被告提起給付之訴，
    被告一人提出非基於其個人關係之抗辯，而經法院認為有理
    由者，對於被告各人即屬必須合一確定，自應適用民事訴訟
    法第56條第1項之規定。又共同被告之一人對於第一審命其
    連帶給付之判決，提起上訴，經第二審法院為實體上之調查
    ，認其提出抗辯係非基於其個人關係而有理由，亦有同條項
    之適用（最高法院33年度上字第4810號、41年度台抗字第10
    號判例意旨）。經查本件共同被告之上訴人遠雄人壽公司提
    起上訴，認其提出抗辯係非基於其個人關係之「原審共同被
    告甲○○未交付空白送金單或未開立不實之送金單，來幫助
    或與盧惠卿共同詐取被上訴人保費958,000元」而有理由，
    揆諸首開說明，其上訴效力，自及於原審共同被告甲○○，
    應先敘明。
二、被上訴人主張略以：本件原審共同被告盧惠卿（即盧霈妤）
    原為上訴人遠雄人壽保險事業股份有限公司（下稱遠雄人壽
    公司）台南分公司百誠通訊處之業務襄理，上訴人甲○○為
    同處業務人員。盧惠卿於92年9月間向伊招攬保險，佯稱只
    要繳保費新台幣（下同）958,000元，一年到期後可領回100
    萬元，伊乃交付同月16日簽發、以新營郵局為付款人、遠雄
    人壽公司為受款人、面額各479,000元之支票2紙，經遠雄人
    壽公司背書後提示兌現，盧惠卿亦交伊收存同額送金單、繳
    款收據及保單。一年期滿後，盧惠卿以要辦理到期給付為由
    ，取走繳款收據及保單正本等文件後即無訊息，經於93年12
    月下旬向遠雄人壽公司查詢，始悉盧惠卿早在91年10月間離
    職，經申請補發保單，發現僅有由甲○○承辦於92年10月13
    日所購買以盧基正所開立面額47,590元支票繳交保費保額僅
    5萬元之保單，並無100萬元之保單紀錄，顯見上訴人甲○○
    與盧惠卿涉嫌共同侵占保戶所繳保費，再偽造送金單、繳款
    收據及保單交付。甲○○既知盧惠卿已因不法而離職，不得
    再行招攬保險業務，竟為本身業績故意違規將盧惠卿對外招
    攬之案件掛在其名下，其對盧惠卿所造成之損害，應負共同
    侵權責任。上訴人遠雄人壽公司既有監管不週及其受僱人有
    故意或過失之不法情形，導致伊受有損失，自應負連帶損害
    賠償責任。爰依民法第184條、第185條、第188條第1項前段
    等侵權行為法律關係，求為判令上訴人應與原審共同被告盧
    惠卿連帶給付958,000元本息，原審為伊勝訴判決，並無不
    合，上訴為無理由，聲明求為判決：
    (一)上訴駁回。
    (二)第二審訴訟費用由上訴人負擔。
三、上訴人則以：本件要保書載明保額5萬元、保費47,590元，
    送金單係由甲○○親自填寫，並非交付空白送金單以協助原
    審共同被告盧惠卿詐財。且被上訴人迄未提出100萬元保單
    或958,000元送金單或繳交同額保費收據，無證據證明所主
    張成立100萬元保險契約及已繳958,000元保費之事實，亦無
    證據證明遭盧惠卿騙取958,000元保費，何能指甲○○幫助
    盧惠卿詐取被上訴人保費。被上訴人之損害係因盧惠卿之詐
    欺及偽造文書行為所造成，與甲○○無關。
    遠雄壽險公司另以：原審共同被告盧惠卿早於91年10月間離
    職，本件被上訴人主張之侵權行為係於92年間，盧惠卿已非
    伊之受僱人，亦未提示兌現被上訴人所交付之支票兩紙，無
    民法第188條僱用人責任之適用。就盧惠卿偽刻上訴人印章
    後背書提示兌領被上訴人所交付兩紙支票，伊亦屬被害人，
    並無加害被上訴人之侵權行為存在。另伊在台南地院94年度
    訴字第287號雖認定其他原審共同被告共同侵權行為，惟該
    次行為態樣與本件並不相同，不得援用，是被上訴人仍應就
    上開甲○○之共同侵權行為負舉證責任等語。
    上訴人甲○○另以：被上訴人交付盧惠卿之支票，係於92年
    9月22日在彰化銀行盧惠卿帳戶兌現，不知其間授受支票原
    因。伊於92年10月13日係實收保費始交付送金單，並非交付
    空白送金單，且在送金單交付前盧惠卿已完成詐欺之犯罪行
    為，伊未幫助犯罪，亦無與盧惠卿共同騙取被上訴人保費95
    8,000元之侵權行為。被上訴人無證據證明，不能憑空指控
    等語，資為抗辯。原判決判命給付，即有未洽，均聲明求為
    判決如主文所示。
    (一)原判決不利於上訴人之部分廢棄。
    (二)上開廢棄部分，被上訴人在第一審之訴及假執行之聲請均
      駁回。
    (三)第一、二審訴訟費用由被上訴人負擔。
三、經查：
    (一)本件原審共同被告莊新丁為上訴人遠雄人壽公司台南百誠
      通訊處之業務經理；原審共同被告盧惠卿原為該通訊處之
      業務襄理，但已於91年10月離職；盧惠卿之弟即原審共同
      被告盧基正及上訴人甲○○同為該通訊處之業務人員，以
      招攬保險、收取保費、以及為客戶處理保險相關服務為業
      務內容，為兩造所不爭。
    (二)原審共同被告盧惠卿向被上訴人招攬保險，趁機詐取被上
      訴人交付於92年9月16日簽發、以新營郵局為付款人、上
      訴人遠雄壽險公司為受款人、面額為479,000元之支票兩
      紙，於支票以「遠雄人壽保險事業股份有限公司」楷書條
      戳印文背書轉讓後，委託安泰銀行永康分行代收，票款存
      入其在該分行00000000000000帳號盧惠卿帳戶內（見原審
      卷第9- 10頁、安泰商業銀行永康分行函原審卷第145-150
      、157-1 59頁），詐得款項958,000元等情，業據證人即
      被上訴人之配偶陳吳金玉證述明確（見原審卷(二)第68頁）
      ，且有上開支票影本及安泰商業銀行函附卷可佐。
    (三)盧惠卿收取被上訴人所交付之保費後，卻僅為被上訴人向
      上訴人遠雄人壽公司投保保額5萬元保期6年之人身保險，
      由上訴人甲○○以原審共同被告盧惠卿所交付「乙○○人
      身保險要保要保書」及原審共同被告盧基正簽發票號BM13
      7607號票面金額47,590元之支票支付保費，於92年10月13
      日開立「遠雄人壽公司編號0000000000號送金單（被上訴
      人為要保人、保險金額 5萬元、保險費47,590元之金富貴
      保險）」，並書立「業務員報告書」後，經遠雄人壽公司
      核保後，出具之「遠雄人壽公司000000000-0號保險單」
      （原審卷第11-30頁）。有人身保險要保書、送金單、業
      務員報告書附卷可稽（見原審卷(一)第13-15、138頁、本院
      卷(一)第39頁）。
    (四)被上訴人主張因原審共同被告盧惠卿之詐欺犯罪行為，而
      受有958,000元之損害，堪可信為真實。
四、被上訴人另主張上訴人甲○○幫助或與盧惠卿共同詐訂100
    萬元保險契約以詐取958,000元保費，自應與盧惠卿負共同
    侵權行為責任；而上訴人遠雄人壽公司為甲○○僱用人，依
    法應負連帶賠償責任云云。惟為上訴人所否認，並以前揭情
    詞置辯，被上訴人則以支票影本二紙、遠雄人壽公司保險單
    、送金單、原審94年度訴字第287號民事判決及協議書、遠
    雄人壽公司另案答辯狀為證，本院查：
    (一)被上訴人援引原審法院94年度訴字第287號判決及協議書
      等資料，主張上訴人遠雄人壽公司亦認定上訴人甲○○與
      原審共同被告莊新丁、盧惠卿等人以相同行為態樣共同侵
      權行為，然為上訴人所否認。經查：
      1.就原審法院94年度訴字第287號判決（原審卷第31-50頁
        ），係原審共同被告盧惠卿未受委託，在安泰商業銀行
        永康分行冒開上訴人遠雄人壽公司其客戶鄧雅瑛、張婉
        玲、陳吳金玉、陳育安、林淑珠等5人保戶之帳戶後，
        製作不實之保單借款約定書以所保管之該5人保單，分
        別以原審共同被告莊新丁、甲○○為見證人向遠雄人壽
        公司冒貸借款，盧惠卿將所借得款項匯入冒開帳戶後提
        領，而認甲○○、莊新丁應就其過失行為與盧惠卿之上
        開故意冒貸對上訴人遠雄人壽公司負共同侵權行為損害
        賠償責任。此係盧惠卿以所保管之客戶保單冒貸借款，
        而本件被上訴人未能提出有所指稱保額之保單並不相同
        。
      2.就所提出協議書及遠雄人壽公司另案95年11月9日答辯
        狀影本（原審卷第51頁），其內容係上訴人遠雄人壽公
        司就其員工盧惠卿、莊新丁、甲○○、盧基正等人，因
        執行職務，以不當或不法方式侵害柯美香之保單、送金
        單之權益，願代還訴外人柯美香25萬元，以彌補所受之
        損害。嗣訴外人柯美香訴請台北地方法院以95年度保險
        字第145號確認保險契約存在事件，就所提出遠雄人壽
        公司在該案於95年11月9日之答辯狀影本（原審卷第115
        -129頁），亦僅敘明上開盧惠卿以客戶柯美香保單冒貸
        借款，所附證物之保單借款借據上有以莊新丁及甲○○
        擔任見證人之事實，同前所述，亦係以有客戶保單為前
        提，且與本件被上訴人所指稱之情節並不相同，是無法
        作為有利被上訴人之證據。
    (二)就被上訴人交付盧惠卿上開新營郵局支票兩紙，其背書之
      「遠雄人壽保險事業股份有限公司」楷書條戳印文，上訴
      人否認為其所有及所為，被上訴人復不能舉證證明為上訴
      人遠雄人壽公司背書轉讓。而支票背書之「遠雄人壽保險
      事業股份有限公司」楷書印文，經核與另案盧惠卿詐取林
      沛洋93年8月5日、16日所簽發票額60萬元、40萬元支票，
      及林家瑋93年10月20日簽發面額98,000元支票之「遠雄人
      壽保險事業股份有限公司」楷書印文顯出予同一條戳，而
      後者經原審法院以95年度訴字第1786號（本院96年度上易
      字第8515號）刑事判決同認定為盧惠卿所偽刻加蓋偽造，
      亦有判決書在卷可按。上訴人主張該遠雄人壽公司之背書
      轉讓係原審共同被告盧惠卿偽造，應可採信。
    (三)就被上訴人所提出「乙○○人身保險要保要保書」、及上
      訴人甲○○所開立「編號0000000000送金單」、「業務員
      報告書」及遠雄人壽公司所出具之「遠雄人壽公司000000
      000-0號保險單」：由該等內容，可知被上訴人係以自己
      為要保人及被保險人，指定自己為滿期生存保險金受益人
      、配偶陳吳金玉為身故保險金受益人，主約險種名稱「金
      富貴KEE」6年期保額5萬元、應繳保險費47,590元，並在
      要保書末頁要保人及被保險人欄簽名之『乙○○人身保險
      要保要保書』（原審卷(一)第138-139頁）。上訴人甲○○
      有於92年10月13日開立遠雄人壽公司『預收第一次保險費
      相當額送金單』，以被上訴人為要保人、保險金額5萬元
      、保險費47,590元之金富貴保險，以安泰銀行永康分行92
      年11月25日期票號BM0000000號支票支付保險費。而上開
      支票之發票人為遠雄人壽公司業務人員亦即原審共同被告
      盧惠卿之弟盧基正，如前所述（本院卷(一)第39頁）。遠雄
      人壽公司據而發給被上訴人保單號碼000000000-0號保險
      項目金富貴終身壽險6年期保額5萬元之「遠雄人壽人身保
      險單」並在保單內夾附被上訴人之要保書影本（見原審卷
      (一)第11-30頁）。
    (四)被上訴人雖稱，盧惠卿在收受958,000元保費支票2紙後有
      交付同額送金單、繳款收據及保單，嗣滿期遭盧惠卿以要
      辦理到期給付取走云云，惟為上訴人所否認。證人即被上
      訴人之妻陳吳金玉雖附合其詞，證稱盧惠卿確有交付同額
      繳款收據及保單及嗣後取走等情（見原審卷第68頁）。惟
      證人為被上訴人之配偶，其關係密切，已難期其證言客觀
      無偏頗。由被上訴人所提出之送金單、保單及自承簽名真
      正之要保書，均載為保險金額5萬元、保險費47,590元；
      況保險單既無一年期滿之約定，且依保險契約保險金給付
      申領約款（契約第14,15條，見原審卷第19,23-26頁），
      並未要求應提出繳費收據或送金單，是證人陳吳金玉證言
      尚難信為真實。被上訴人主張保費958, 000元送金單、繳
      款收據及保險單遭盧惠卿要辦理到期給付取走云云，自難
      以採信。
    (五)上訴人甲○○依盧惠卿所交之被上訴人自認簽名真正之投
      保「金富貴KEE」6年期保額5萬元（應繳保險費47,590元
      ）之要保書及支付保費之票號BM137607號票面金額47,590
      元支票，而於92年10月13日開立「遠雄人壽公司編號0000
      000000號『預收第一次保險費相當額送金單』（被上訴人
      為要保人、保險金額5萬元、保險費47,590元之金富貴保
      險）」，在書立「業務員報告書」後，由遠雄人壽公司出
      具保額5萬元之「遠雄人壽公司000000000-0號保險單」，
      如上所述，上訴人甲○○所填送金單之保費金額與所收票
      據之內容並無二致，核與被上訴人要保資料亦相符，上訴
      人遠雄人壽公司亦據以提供同值之保險保障。並無證據證
      明上訴人甲○○有開立與所收受保費金額不符之送金單，
      或有將空白送金單交付盧惠卿填載，使被上訴人誤信之情
      事。被上訴人復未能提出有何以上訴人遠雄人壽公司名義
      開具繳納958,000元保費收據、送金單、保險單或保險契
      約等任何相關文件，復無其他證據證明，被上訴人主張上
      訴人甲○○有交付盧惠卿空白送金單、幫助或與盧惠卿共
      同詐訂100萬元保險契約以詐取保費958,000元，即無足取
      。
六、綜上所述，被上訴人主張上訴人遠雄人壽公司所僱用之上訴
    人甲○○幫助或與原審共同被告盧惠卿共同詐訂100萬元保
    險契約而詐取保費958,000元，應連帶賠償所受損害，尚無
    可採。從而，被上訴人主張本於侵權行為損害賠償之法律關
    係，請求上訴人甲○○、遠雄人壽公司應與原審共同被告盧
    惠卿連帶給付958,000元及自起訴狀繕本送達翌日（即甲○
    ○自96年6月28日起；遠雄人壽公司自95年11月16日起），
    均至清償日止，按週年利率5%計算之法定遲延利息，為無理
    由，不應准許，其就該部分所為假執行之聲請亦失所附麗，
    應併予駁回。原審就此部分判命上訴人給付，並為假執行之
    宣告，尚有未洽。上訴意旨指摘原判決此部分不當，求予廢
    棄改判，為有理由。爰由本院將原判決此部分予以廢棄改判
    ，如主文第二項所示。
七、本件事證已臻明確，兩造其餘攻擊防禦方法及證據資料，核
    與判決結果不生影響，無一一論述必要，併予敘明。
八、據上論結，本件上訴為有理由，依民事訴訟法第450條、第
    78條，判決如主文。
中    華    民    國    97    年    11    月    25    日
                  民事第二庭    審判長法  官  丁振昌
                                      法  官  吳上康
                                      法  官  李素靖
上為正本係照原本作成。
不得上訴。
中    華    民    國    97    年    11    月    28    日
                                      書記官  李淑華


司法院資訊處製作；財團法人民間司法改革基金會備份。
